【裁判字號】    90,台上,2873
【裁判日期】    900510
【裁判案由】    殺人等
【裁判全文】
最高法院刑事判決                                九十年度台上字第二八七三號
    上  訴  人  丙○○
    輔 佐人 即
    上訴人之姊  乙○○
    上  訴  人  甲○○
右上訴人等因殺人案件，不服台灣高等法院中華民國九十年二月二十一日第二審判決
（八十九年度上重訴字第六十三號，起訴案號：台灣新竹地方法院檢察署八十九年度
偵字第一八三四號），提起上訴，本院判決如左：
    主  文
原判決關於丙○○、甲○○共同殺人部分撤銷，發回台灣高等法院。
    理  由
本件原判決認定上訴人即被告丙○○之姊陳光秀與獨居老人傅錦坤熟識，陳光秀並曾
引介張月蓮與傅錦坤結識，因而得知傅錦坤頗有錢財；嗣丙○○與其妻張月蓮因身上
均無錢財花用，且丙○○遭地下錢莊逼討債務，需款孔急，其夫妻二人遂於民國八十
七年十月十七日晚上八時許，在陳光秀所經營設於新竹縣新豐鄉瑞興村崁頭一九九之
四號一樓喜悅商號內，邀約在該處把玩電動玩具之陳光秀前夫之堂弟（公訴人誤為前
夫之子）即上訴人甲○○共同前往，遂由丙○○駕車搭載甲○○、張月蓮二人前往傅
錦坤位於新竹縣湖口鄉○○村○○路一二七巷一五號住處，三人於駕車駛往傅錦坤住
處途中，由丙○○提議後三人即共謀由張月蓮先入內借錢若不遂即趁機侵入傅宅竊取
金飾等財物。嗣於同日夜間八時至九時間，抵達傅錦坤住宅附近後，丙○○將車停放
於新竹縣湖口鄉○○路轉入傅宅之橋頭邊，由張月蓮先下車至傅錦坤住處內借錢，丙
○○與甲○○即坐在傅宅旁邊之土地公廟內等待消息。然因傅錦坤實際上並無錢財可
供出借，張月蓮於當晚約九時至十時間，待傅錦坤上床休息後即離開傅錦坤住處，並
刻意將傅宅大門帶上而未上鎖。張月蓮自傅宅出來後旋即告知丙○○未借得金錢等語
，即由丙○○、甲○○自傅錦坤住處一樓打開大門侵入傅宅（侵入住宅部分未據告訴
），丙○○在一樓客廳，甲○○則潛入屋內各處均尚未著手於竊盜行為之實行之際，
因傅錦坤之房間在一樓客廳旁且尚未熟睡，旋發現有人侵入後，即喊「誰啊」並起身
下床察看。丙○○發現傅錦坤已發現其行跡，為恐日後被指認，遂基於殺人犯意，於
傅錦坤走出房門時自後抱住，並呼叫在廚房之甲○○前來幫忙，甲○○聽聞丙○○之
呼喊，即基於傷害犯意聯絡，速即自廚房持傅宅內圓形木製砧板（未扣案），並衝至
客廳以該圓形木製砧板朝已遭丙○○抱住之傅錦坤前額猛力敲擊一下，致傅錦坤受有
左前額一點一乘○點三公分裂傷、後端三點六乘二點一公分之裂傷，右前額一點二乘
○點三公分之裂傷、後端一點四乘○點八公分裂傷，而四處中央有六乘五公分之顱骨
凹陷，並有一長二十二公分之線狀骨折，前腦窩底有粉碎性骨折，大腦有明顯水腫及
多處蜘蛛膜下腔出血等傷害。丙○○、甲○○見傅錦坤倒地傷勢嚴重，為絕後患，二
人不顧傅錦坤之呻吟及頭部大量流血已無力反抗，即由丙○○以傅宅內之布將傅錦坤
口部摀住，二人合力將傅錦坤抬移至房間床邊地板後，由傅錦坤再用衣服將傅錦坤雙
手反綁，並用床上棉被將傅錦坤身體蓋住確定無法喊叫及移動後，未取得任何財物而
逃逸，並上車與張月蓮會合於當晚約十時三十分許返回喜悅商號。嗣因傅錦坤頭部遭
鈍力打擊，造成顱骨凹陷性骨折及顱腦部損傷之傷害導致昏迷而於當日（十七日）晚
上十一時許至翌日（十八日）凌晨一時許間死亡，嗣於同年月十八日下午四時許經傅
錦坤之女兒傅美珠發現傅錦坤死亡，報警處理。案發後一年餘經警循線查獲甲○○而
告破案等情，因而撤銷第一審不當之科刑判決，改判上訴人丙○○、甲○○共同殺人
罪刑，固非無見。
第按科刑判決書，須先認定犯罪事實，然後於理由內明其認定犯罪所憑之證據，方
足以論罪科刑，如認定事實與其所採用之證據及認定之理由不相適合，即屬理由矛盾
，其判決當然違背法令。查本件原判決係論處上訴人丙○○及甲○○共同殺人罪刑，
然其事實欄內記載「…丙○○發現傅錦坤已發現其行跡，……遂基於殺人犯意，…
…並呼叫在廚房之甲○○前來幫忙，甲○○聽聞丙○○之呼喊。即基於之傷害犯意聯
絡，……以該圓形木製砧板朝已遭丙○○抱住之傅錦坤前額猛力敲擊一下……」，則
有關丙○○與甲○○二人行兇之犯意聯絡，究為殺人或僅傷害，其事實認定已相互矛
盾。次查刑法關於犯罪之故意有直接故意與間接故意之規定，此觀刑法第十三條之規
定自明，原判決事實欄如上記載上訴人丙○○因行跡被發現，遂基於殺人犯意，起意
殺人，應屬直接故意，然判決理由中卻又記載「……是被告二人當時當能預見，被害
人確有可能因頭部傷勢過重，或流血過多而窒息死亡，……即見被害人傷害非但未設
法送醫，被告二人竟仍……益見被告二人確有殺死被害人之故意……」，似又認係間
接故意，致事實與理由矛盾，亦有未洽。上訴意旨，指摘原判決不當，非無理由，應
認有發回更審之原因。
據上論結，應依刑事訴訟法第三百九十七條、第四百零一條，判決如主文。
中      華      民      國     九十     年      五      月      十      日
                              最高法院刑事第二庭
                                  審判長法官  莊  來  成
                                        法官  呂  潮  澤
                                        法官  謝  俊  雄
                                        法官  白  文  漳
                                        法官  蘇  振  堂
      右正本證明與原本無異
                                              書  記  官
中      華      民      國     九十     年      五      月     十五     日


司法院資訊處製作；財團法人民間司法改革基金會備份。
